【裁判字號】    92,台上,1640
【裁判日期】    920402
【裁判案由】    強盜
【裁判全文】
最高法院刑事判決                              九十二年度台上字第一六四０號
    上  訴  人  甲○○原名黃.
    選任辯護人  田平安律師
右上訴人因強盜案件，不服台灣高等法院高雄分院中華民國九十一年十二月三十一日
第二審更審判決（九十一年度上更(二)字第二二三號，起訴案號：台灣屏東地方法院檢
察署八十六年度偵字第八九０八號），提起上訴，本院判決如左：
    主  文
原判決撤銷，發回台灣高等法院高雄分院。
    理  由
本件原判決認定上訴人甲○○（原名黃文正）因知悉其友人簡瑋佐將於民國八十六年
十月十八日攜帶現金至其經營位於屏東縣內埔鄉○○路二四八號之吉賽龍遊藝場，欲
經由吳俊輝向他人購買安非他命，竟起意強盜財物，而與吳俊輝（已經判刑確定）、
黃尚禮（通緝中）、周勝雄、戴展明及陳亮中（以上三人均經判刑確定）共同意圖為
自己不法之所有，先於八十六年十月五日二十一時三十分許，上訴人邀集吳俊輝、黃
尚禮、戴展明、周勝雄、及陳亮中在其所經營之吉賽龍遊藝場內共同謀議策劃如何強
盜簡瑋佐所攜帶之現金。八十六年十月十八日十九時許，簡瑋佐駕駛小客車攜帶新台
幣（下同）十五萬元之現金前往吉賽龍遊藝場，與吳俊輝會合即藉詞陪同簡瑋佐同車
前往。行經屏東縣內埔鄉埤頭巷內田橋旁之福德祠，吳俊輝即託詞欲等候朋友而請簡
瑋佐停車，二人並下車在路旁等候。此時，依先前謀議之計劃埋伏等候在附近伺機而
動之黃尚禮、周勝雄、戴展明與陳亮中，見吳俊輝、簡瑋佐二人下車，即由周勝雄、
陳亮中二人在旁警戒把風，黃尚禮、戴展明則分持客觀上具傷害人身體具危險性之西
瓜刀一把及類似霰彈槍之有無殺傷力不明之槍枝一支對著簡瑋佐，喝令「不要動，我
會開槍」，黃尚禮並高舉西瓜刀作勢欲砍殺簡瑋佐，並脅迫稱「錢呢、錢呢」、「幹
！錢拿出來，否則要殺死你」等語，致簡瑋佐不能抗拒，黃尚禮並命吳俊輝將簡瑋佐
右褲袋內之十萬元取交黃尚禮，並自行強取簡瑋佐左褲袋內之五萬元現金。得手後黃
尚禮即喝令簡瑋佐、吳俊輝二人向後轉並快跑離開，簡瑋佐隨即拔腿奔逃，吳俊輝亦
佯裝不知情而逃跑。約逃跑五十公尺遠，簡瑋佐回頭見黃尚禮等人已騎機車離去，始
折返駕車搭載吳俊輝離開。黃尚禮強取上揭十五萬元後即各分二萬元與周勝雄、戴展
明、陳亮中三人，另拿六萬元分與吳俊輝、上訴人二人，餘款三萬元則歸己花用。嗣
因簡瑋佐查覺吳俊輝在遭黃尚禮等人強盜取款時，曾以眨眼睛之方式與黃尚禮示意，
且一再阻止簡瑋佐找朋友追查係何人強取其現金，因而堅信伊係被設計遭劫財且吳俊
輝亦係共犯之一。乃於同日又打電話約吳俊輝見面，並將吳俊輝載至屏東市加洲大樓
簡瑋佐之友人住處，與不詳姓名年籍之友人二名持玩具槍枝脅迫吳俊輝說出強盜實情
，吳俊輝不得已乃供出強盜簡瑋佐現金之策劃主使者是上訴人後，簡瑋佐旋即命吳俊
輝打電話予上訴人，告知上訴人伊已被簡瑋佐控制，要求上訴人過來解決。上訴人聞
言心驚，惟恐強盜簡瑋佐案情東窗事發，乃隻身前往上開簡瑋佐友人住處，並在簡瑋
佐之不詳姓名友人持槍脅迫下說出涉案共犯另有綽號「莎力」之黃尚禮、綽號「阿明
」之戴展明、綽號「阿雄」周勝雄、「阿諒」陳亮中等人。嗣後黃文正因另案遭人槍
擊，經屏東縣警察局內埔分局循線追查，始查獲前開事實等情。因而撤銷第一審關於
上訴人部分之判決，改判論處上訴人結夥三人以上、攜帶兇器強盜罪刑，固非無見。
惟查：(一)、有罪之判決書，須將法院依職權認定之犯罪事實，詳記於事實欄，然後於
理由內逐一說明其憑以認定之證據，使事實與理由兩相一致，始稱適法；倘若事實已
有記載，而理由論證未臻周全，或理由說明與事實記載或卷內證據資料不相符，均屬
判決理由矛盾，按諸刑事訴訟法第三百七十九條第十四款後段規定，其判決當然為違
背法令。原判決事實欄記載上訴人於八十六年十月五日二十一時三十分許，邀集吳俊
輝、黃尚禮、戴展明、周勝雄及陳亮中在其經營之吉賽龍遊藝場內，共同謀議策劃如
何強盜簡瑋佐攜帶之現金等情。而原判決理由所引用之共犯戴展明、周勝雄於警訊及
偵查中之供詞，則係戴展明、周勝雄、陳亮中於八十六年十月十八日下午六時三十分
許，經由共犯黃尚禮向彼等三人分別告知後，三人始同意夥同作案，並非於八十六年
十月五日二十一時三十分許，即共同謀議犯案。又原判決引用之共犯吳俊輝於原審法
院之供述，吳俊輝係供稱八十六年十月五日晚上僅由其與黃尚禮、及上訴人三人一起
謀議搶簡瑋佐之現款等語。足見原判決上開事實之記載與理由之說明不盡相符，有判
決理由矛盾之違誤。(二)、共犯戴展明於警訊及偵查中均稱：事後黃尚禮向伊說本案係
吳俊輝及上訴人二人策劃，由黃尚禮找人執行等語（見警卷第九頁，偵查卷第十七頁
背面），足見戴展明並未目睹上訴人與吳俊輝謀議犯本案之經過，乃原判決理由欄一
之(三)竟認「戴展明迭於警訊、偵查時供明，係被告甲○○、吳俊輝二人策劃此件強盜
案，而由黃尚禮出面執行，事後伊有看到黃尚禮拿錢給被告甲○○、吳俊輝等語」，
亦即又認戴展明知悉上訴人參與策劃如何強盜之事，非經黃尚禮之告知。是此部分理
由之說明與卷內資料不符，亦有可議。(三)、原判決事實欄既記載上訴人僅共同謀議如
何強盜簡瑋佐之現金，強盜時並未共同實施，亦即認上訴人為同謀共同正犯。惟原判
決理由欄二又謂上訴人就強盜犯行，與其他共犯間，有犯意聯絡及「行為之分擔」，
為共同正犯，而非同謀共同正犯，亦有未合。(四)、原判決事實欄記載：黃尚禮強盜簡
瑋佐之十五萬元後，拿其中六萬元分與吳俊輝及上訴人二人等情。惟原判決理由未說
明認定此事實所憑之證據與理由，有判決不備理由之違法。(五)、依原判決所載，上訴
人強盜行為在八十六年十月十八日，則上訴人行為後，懲治盜匪條例於九十一年一月
三十日經總統公布廢止，行為後法律有變更，依刑法第二條第一項前段規定，應適用
修正後之刑法第三百三十條第一項加重強盜罪規定論科，足見並非檢察官起訴之法條
不當，並無刑事訴訟法第三百條之適用，原判決認應變更起訴法條，併引刑事訴訟法
第三百條，亦有疏誤。上訴意旨指摘原判決違法，尚非全無理由，應認仍有發回更審
之原因。
據上論結，應依刑事訴訟法第三百九十七條、第四百零一條，判決如主文。
中      華      民      國    九十二    年      四      月      二      日
                              最高法院刑事第七庭
                                  審判長法官  張  信  雄
                                        法官  賴  忠  星
                                        法官  張  清  埤
                                        法官  呂  永  福
                                        法官  林  永  茂
      右正本證明與原本無異
                                              書  記  官
中      華      民      國    九十二    年      四      月      九      日


司法院資訊處製作；財團法人民間司法改革基金會備份。
